臺灣高等法院臺南分院刑事判決
自　訴　人　丙　　○
自訴代理人　江 信 賢　律師
　　　　　　蔡 麗 珠　律師
　　　　　　蘇 若 龍　律師
上　訴　人
即　被　告　甲 ○ ○
選任辯護人　蔡 碧 仲　律師
　　　　　　黃 鈺 　律師
　　　　　　李 金 樺　律師
上列上訴人因詐欺罪等案件，不服臺灣雲林地方法院89年度自字
第51號中華民國90年7月20日第一審判決，提起上訴，本院判決
後，經最高法院發回更審，本院判決如下：
    主  文
原判決關於甲○○部分撤銷。
甲○○無罪。
    理   由
一、自訴意旨略以：甲○○與廖賽麗（業已判處有期徒刑十月，
    緩刑三年確定）為夫妻，其二人明知已無支付能力，竟共同
    意圖為自己不法之所有，並基於犯意聯絡，由甲○○於民國
    八十九年一月五日，在雲林縣虎尾鎮己○○住處，向丙○佯
    稱資力良好，以總價新臺幣（下同）三百萬元，購買坐落雲
    林縣二崙鄉○○段第三九七之六、三九七之七地號二筆土地
    （下稱系爭土地）丙○所有之持分各五分之一，並簽立不動
    產買賣契約書，約定移轉登記手續於買賣價款殘額找清同時
    ，由賣主丙○將移轉登記手續上所需證件交付買主甲○○收
    執辦理；另於八十九年一月十日，甲○○又在上開己○○住
    處，遊說丙○、丁○○、程治民、陳蕊、程厚笙及程茂河等
    人，就系爭土地與其另簽立不動產合建契約書，甲○○並對
    丙○及丁○○等人佯稱需申請建造執照為由，使丙○陷於錯
    誤，而先行交付印鑑、印鑑證明及所有權狀等證件，甲○○
    旋逾越丙○之授權，而未經丙○之同意，即委請不知情之代
    書乙○○，接續在上開系爭二筆土地之土地增值稅（土地現
    值）申報書盜用丙○之印鑑各二枚，及在所附之土地買賣所
    有權移轉契約書盜用丙○之印鑑各四枚，而偽造該私文書後
    ，並於八十九年一月十四日，由不知情之賴璟模向雲林縣稅
    捐稽徵處申報土地增值稅，使該稅政機關不知情之承辦公務
    員，將此不實事項登載於其職務上所掌之公文書，足生損害
    於稅政機關之稅務管理及丙○權益；另又利用不知情之代書
    乙○○，接續在土地（建物）登記申請書盜用丙○之印鑑四
    枚，及在所附之土地買賣所有權移轉契約書盜用丙○之印鑑
    三枚，而偽造該私文書，於買賣餘款尚未結清情況下，由廖
    賽麗於八十九年四月十一日，持向雲林縣西螺地政事務所辦
    理所有權移轉登記，使該地政事務所不知情之承辦公務員，
    經形式審查後，將此不實之事項登載於其職務上所掌之土地
    登記簿冊公文書內，而提前將丙○所有之系爭土地五分之一
    持分移轉登記予廖賽麗。嗣於八十九年六月九日遭戊○○聲
    請臺灣雲林地方法院就系爭土地查封，足生損害於地政機關
    對土地所有權移轉登記之正確性、交易安全丙○之所有權。
    認被告甲○○涉有詐欺等罪嫌。案經丙○向臺灣雲林地方法
    院提起自訴。
二、按犯罪事實應依證據認定之，無證據不得認定犯罪事實；又
    不能證明被告犯罪或其行為不罰者，應諭知無罪之判決，為
    刑事訴訟法第一百五十四條第二項、第三百零一條第一項分
    別定有明文。又告訴人之指訴，須無瑕疵可指，且就其他方
    面調查，又與事實相符，始足採為認定犯罪事實之憑證。苟
    積極證據不足證明犯罪事實，被告之抗辯或反證縱屬虛偽，
    仍不能以資為積極證據應予採信之理由，而應為被告有利之
    認定（最高法院七十年台上字第三八一號、三十年上字第四
    八二、八一六號判例參照）。且刑事訴訟上證明之資料，無
    論其為直接或間接證據，均須達於通常一般之人均不致有所
    懷疑，而得確信其為真實之程度，始得據為有罪之認定，若
    其關於被告是否犯罪之證明未能達此程度，而有合理懷疑之
    存在，致使無從形成有罪之確信，根據「罪證有疑，利於被
    告」之證據法則，即不得遽為不利被告之認定，亦有最高法
    院七十六年度臺上字第四九八六號判例可稽。其以情況證據
    （即間接證據）斷罪時，尤須基於該證據在直接關係上所可
    證明之他項情況事實，本乎推理作用足以確證被告有罪，方
    為合法，不得徒憑主觀上之推想，將一般經驗上有利被告之
    其他合理情況逕予排除，此觀諸最高法院三十二年上字第六
    七號判例自明。
三、本件自訴人認被告甲○○涉有詐欺罪嫌，無非以前揭事實，
    已據自訴人丙○指訴甚詳，核與證人程厚笙於原審證稱：簽
    完合建契約後，甲○○及代書說要待辦一些合建申請之手續
    ，我就將印鑑、所有權狀、印鑑證明留下等語相符（見一審
    卷壹第一七三頁訊問筆錄），足見被告甲○○當時索取上開
    證件，並非告以辦理所有權移轉登記之用，又甲○○與廖賽
    麗當時經濟狀況已不佳，被告甲○○是否有能力向自訴人丙○及告訴人丁○○購買系爭土地，頗堪質疑。另系爭土地之
    土地（建物）登記申請書確為被告廖賽麗所送件辦理無訛，
    復有被告甲○○與自訴人丙○簽立之不動產買賣契約書一紙
    、不動產合建契約書一紙、系爭土地之土地登記謄本、雲林
    縣二崙鄉公所八十九年九月十五日八九二鄉建字第九四三九
    號函附之系爭土地建造執照申請書、雲林縣西螺地政事務所
    八十九年九月二十八日八九雲西地一字第六一六○號函附系
    爭土地所有人廖賽麗之過戶資料等物附原審卷可佐為其主要
    論據。
四、惟查，上訴人即被告甲○○，固坦承有於右揭時地與自訴人
    丙○簽立不動產買賣契約書，又與自訴人訂立合建契約書，
    及取得自訴人之印鑑、印鑑證明及所有權狀等證件，而委請
    代書乙○○辦理上開系爭土地增值稅申報、填寫土地（建物
    ）登記申請書，並於89年4月11日申請辦理所有權移轉登記
    等情，惟堅決否認有何詐欺取財或偽造文書之犯行，被告甲○○辯稱：於簽立合建契約當時，丙○即口頭同意我辦理過
    戶，並將證件交予我，我就將證件轉交予代書乙○○辦理，
    並不知何時辦理過戶，且我有支付部分價金，後來因該土地
    面積不足，及無法鑑界、合併、分割，才未依約給付尾款，
    與自訴人單純是買賣土地關係，與合建無關云云。
五、經查：刑法第三百三十九條第一項詐欺罪之成立，以意圖為
    自己或第三人不法所有，以詐術使人將本人或第三人之物交
    付為要件。所謂以詐術使人交付，必須被詐欺人因其詐術而
    陷於錯誤，若其所用方法，不能認為詐術，亦不致使人陷於
    錯誤，即不構成該罪（最高法院46年台上字第260號判例參
    照）。因此，本件應審究者為被告甲○○是否有施以詐術以
    合建契約取得自訴人丙○之土地所有權狀，自訴人交付時有
    無陷於錯誤。
  (一)本件首要審究在於被告與自訴人為何在土地買賣契約簽訂後
    ，又簽訂合建契約？經查，代書即證人乙○○在原審稱該合
    建契約係自訴人為掩人耳目所訂（原審卷第149頁），被告
    亦堅稱與自訴人純土地買賣與合建契約無關等語，參酌代書
    即證人乙○○在本院證稱「辯護人問當時法官有問妳自訴人
    有無交付所有權狀、印鑑證明欲做何用，妳有無講過如筆錄
    記載的話（提示原審卷八十九年八月二十九日筆錄第三十九
    頁並告以要旨）？答：那是在丁○○的家吧！買賣契約對。
    辯護人問同年的十一月二十四日法官問妳說有無告知拿所有
    權狀、印鑑、印鑑證明去作何事，妳回答有告訴丙○要辦理
    過戶手續，是不是這樣（提示原審卷第174頁並告以要旨）
    ？答：應該是吧！辦理過戶及增值稅是一起的。辯護人問八
    十九年十月二十四日筆錄法官問何以先簽買賣契約，再簽合
    建契約，妳回答因為自訴人不願讓他其他的兄弟知道有買賣
    土地的行為，所以合建契約僅是在掩人耳目，妳有無講過這
    樣的話（提示原審卷第149頁並告以要旨）？答（證人詳細
    閱覽）應該是有這樣子回答沒有錯。」（本院卷第130頁）
    ，可知【合建契約僅是在掩人耳目】，其目的乃被告丙○不
    願讓其他共有人知道伊已出賣土地，故在土地買賣契約外，
    又增訂合建契約，此參酌證人陳蕊（程厚笙、程茂河之母）
    亦為共有人之一所言「我沒有賣給甲○○，但我不知其他人
    有無賣給他」（原審卷第130頁），復觀之被告與程金全、
    丙○分別在88年12月28日及89年1月5日簽訂土地買賣契約，
    出賣土地予被告，89年1月10日簽訂合建契約，共有人陳蕊
    竟還不知程金全、丙○已將土地賣給被告一節，可見自訴人
    有意借合建契約隱瞞出賣土地一事應屬真實無訛，被告所辯
    與自訴人根本無所謂合建，合建契約是為了自訴人掩人耳目
    之用，不讓其他親戚得知伊賣土地等情，實堪採信。
  (二)本件自訴人指稱被告除誘使自訴人簽訂上開土地買賣契約書
    外，並於八十九年一月十日，在己○○住處，遊說共有人丙○、丁○○、程治民、陳蕊、程厚笙、程茂河等人，將其等
    應有部分簽立不動產合建契約等語。但證人程金全證稱：其
    將系爭土地應有部分五分之一售與上訴人，被告先行支付一
    百五十萬元，其餘價款於房屋興建完畢後支付，當時未約明
    所有權移轉之日期，惟訂約後即將印章及印鑑證明書交付；
    但絕無與被告訂立合建契約書等語。被告亦陳稱：其係單純
    向程金全購買土地，與合建無關（見原審卷二第129、130、
    131頁）。依卷附之合建契約書，其上除有丙○等人之署名
    外，尚有程金全之署名與印文，上開印文與程金全土地過戶
    所用之印文，經肉眼觀察，兩者似為同一印章所顯現（見原
    審卷一第31頁）。可見程金全簽完買賣契約書後，賣方即將
    印章及印鑑證明書交付，與合建與否毫無關係，此亦有證人
    代書乙○○證稱「通常在我們簽立契約書以後，他們就要開
    始提供他們，他們所要報稅的一些所有權狀、印鑑證明、印
    鑑章這些資料。」（本院卷第200頁）可證。又被告繳交一
    百萬元訂金的時候雖不能辦妥過戶，但可以進行過戶手續，
    也就是辦理過戶手續與辦妥過戶是兩件事，此亦證人乙○○
    證稱「過戶手續可以同時進行，但是不可以完全動作都完成
    ，不能把所有過戶手續辦妥，不能到最後登記到買方的名下
    是不行的。」（本院卷第201頁）。因此，自訴人在簽完買
    賣契約書後，賣方即自訴人即將印章及印鑑證明書交付代書
    ，應屬實情，被告所辯與合建無關，符合常情。
  (三)至於依該不動產買賣契約書第五點記載：「移轉登記手續：
    買主對於買賣價款殘額找清同時，賣主要將移轉登記手續上
    所要證件交付買主收執外，如有發現不備證件賣主自應隨時
    補請付用，不得刁難之事。」並非約定移轉登記手續於買主
    對買賣價款殘額找清同時，才由賣主將必要證件交由買主收
    執辦理，此條規定在於「就是說我們在買賣過程當中如果說
    買方他就是說我們辦理過戶所要的一些基本證件要賣方提供
    。」（本院卷第200頁）也就是目的僅在規範【辦理過戶所
    要的一些基本證件要賣方提供】與過戶時間無關，準此，本
    件並無特別約定過戶時間，即應依一般買賣方式辦理過戶，
    「審判長問：也就是說第二次（第二個一百萬元給付後）可
    以辦好，但是要在所有錢都拿到後，所有權狀才可以給他們
    ？證人乙○○答: 對。」（本院卷第202頁）。於本件系爭
    土地交易中，被告甲○○只給付自訴人丙○定金一百萬元，
    此為被告甲○○於原審所不否認，然被告甲○○於給付部分
    價金予自訴人丙○後，卻於89年4月11日將自訴人丙○所有
    之系爭土地五分之一辦理所有權移轉登記於被告廖賽麗名下
    ，此舉對於出賣人丙○顯欠缺保障，自訴人丙○實不可能同
    意被告甲○○將系爭土地提前辦理所有權移轉登記甚明。按
    一般土地買賣之機制，即在於書為中間制衡機制，也就是賣
    方收受金，並簽訂買賣契約後，即交付相關證件，俾辦理土
    地增值稅等手續，並同時進行過戶手續，但在出賣人未取得
    全部價款前，如前所述，代書不會將所有權狀交付買受人，
    此乃平衡雙方權益，是被告甲○○辯稱自訴人於交付印鑑、
    印鑑證明及所有權狀等證件時，有同意其辦理過戶手續，與
    一般常情尚無不符，但本院要強調者是可以辦手續，但【非
    完全辦妥過戶】。
  (四)被告甲○○給付上開部分價金即訂金予自訴人，自訴人即交
    付所有過戶資料了代書代辦土地增值稅等手續，並非因合建
    契約才交付上開資料，又被告雖尚未結清買賣價款殘額，甚
    至在未給付第二次一百萬元時，被告之所以會取得自訴人之
    印鑑、印鑑證明及所有權狀等證件，係因代書即證人乙○○
    考上公務人員，趕著要去分發，自行將上開證件交付被告，
    此業經代書乙○○證述無訛（本院卷第202頁），並非基於
    自訴人所謂被告佯以合建名義之詐術所取得，縱使如自訴人
    所謂佯以合建名義使自訴人交付，該等證件亦只能在代書手
    中，被告亦無法從代書手中取得，是被告之所以能取得自訴
    人之印鑑、印鑑證明及所有權狀等證件，係一種偶然，蓋被
    告並無法知悉代書會考上公務人員，亦不知代書會中途不代
    辦本件過戶手續，是被告能取得上開證件，純屬偶然，絕非
    基於意志力之介入，雖被告取得自訴人之印鑑、印鑑證明及
    所有權狀等證件後，在未完全交付價金殘額時，即擅用該等
    證件將自訴人之系爭土地所有權移轉登記於被告之妻廖賽麗
    名下，確有不當，惟此應為民事上之損害賠償問題，尚難遽
    認有何詐欺罪嫌。
  (五)被告之妻廖賽麗雖辯稱自訴人丙○之系爭土地過戶予伊，並
    非伊送件云云，然觀諸該系爭土地之土地（建物）登記申請
    書委任關係一欄，係記載「本土地登記案之申請，委託廖賽
    麗代理」，而證人即西螺地政事務所職員莊耀仁亦於原審結
    證稱：「一般送件並不須本人到所辦理送件，但須提出委任
    書，而我們在收件時會核對送件人之身份」、「本件應由廖
    賽麗送件」、「現場我們會請其出示有照片之證件以利核對
    是否為本人」等語，足見本件系爭土地之土地（建物）登記
    申請書確為被告之妻廖賽麗所送件辦理無訛。惟縱使為廖賽
    麗送件辦理過戶手續無訛，亦與詐欺罪無關，按本件判斷重
    點在於廖賽麗送件辦理與被告有無詐欺犯意迴不相關，係屬
    兩事，被告在偶然機會，也就是代書乙○○考上公務人員，
    不再處理本件過戶手續，主動交還所有權狀等資料，被告係
    「順勢」由其妻代辦送件，在此過戶時點，被告行為固有不
    當，是否涉有其他刑事責任，尚且不論，惟尚不得遽認在簽
    訂土地買賣契約當時有詐欺之犯意，蓋被告並未施以詐術取
    得上開自訴人開證件資料。
  (六)又土地買賣關係乃以當事人間信用為基礎之契約，依一般社
    會經驗，在交易之初，恆可預見債務人事後不為給付或遲延
    給付之風險，倘債務人對於風險之評估，未以詐術使人陷於
    錯誤，縱使債務人屆期出於惡意而不依債之本旨履行，苟無
    積極證據足認其在買賣之初即有藉此詐財之本意，尚難僅因
    債務人事後違反債信之情事，推定其必然自始蓄意行騙，自
    不待言。被告甲○○自始既無詐欺犯意，縱使當時經濟狀況
    不佳屬實，蓋以商人之屬性，並非有十足資金才作十足生意
    ，只要其確認嗣後伊可得周轉圓滿，不得遽推定伊自始有詐
    欺犯意，況本件被告確支付訂金，亦進行申請系爭土地之建
    照完竣，此有雲林縣二崙鄉公所建造執照八紙附卷（原審卷
    第45頁至第52頁）可稽，與自訴人、被告及證人陳蕊（程厚
    笙、程茂河之母）在原審證稱「當時說好合建八棟房屋，甲○○分得四間」（原審卷第130頁）相符，亦與雙方所提不
    動產合建契約書相符（原審卷第30頁）可見被告確有合建之
    行為，是被告辯稱：本件有合建部分亦有買賣土地部分，伊
    確實有興建房屋之打算等語，並非虛構，符合事實。
六、綜上所述，被告甲○○由代書手中取得向自訴人印鑑、所有
    權狀等證件，實基於偶然所取得，合建契約亦非被告所用之
    詐術，既非詐術，自訴人交付證件時亦不致陷於錯誤，衡情
    本件應屬兩造間之民事債務糾葛，與詐欺罪之構成要件尚屬
    有間，本院自難遽以詐欺罪相繩。此外自訴人又無法舉證有
    其他任何積極之證據，足認被告甲○○有上述詐欺之犯行，
    揆之上開之說明，被告被訴詐欺罪尚屬不能證明。原審疏未
    詳查，遽認被告甲○○有詐欺之罪，並加以論罪科刑，容有
    未洽。被告甲○○上訴意旨，指摘原判決採證不當，否認其
    有犯罪，為有理由，自應由本院將原判決關於甲○○部分撤
    銷，改諭知被告甲○○無罪之判決。
七、又按刑法處罰偽造文書罪之主旨，所以保護文書之實質的真
    正，故不僅作成之名義人須出於虛捏或假冒，即文書之內容
    ，亦必出於虛構，始負偽造之責任。（最高法院20年上字第
    1050號判例參照），本件被告甲○○與自訴人確有土地買賣
    契約，既非出於虛捏或假冒自訴人名義辦理過戶手續，自無
    偽造文書之罪嫌，本件自訴狀雖未提及偽造文書罪之法條，
    惟自訴事實既已提及，本院即得審理，又本件詐欺罪與偽造
    文書罪間有方法、結果之牽連關係，被告詐欺罪部分既已判
    處無罪，偽造文書罪部分自不另為無罪之諭知，併此敘明。
八、另告訴人丁○○告訴被告甲○○詐欺罪，經由臺灣雲林地方
    法院檢察署檢察官以法律上同一案件移送併辦部分（90年度
    偵字第2136號），本件被告甲○○既經本院判處無罪，上開
    部分自無從併案審理，應退由檢察官另行偵辦，附此敘明。
據上論結，應依刑事訴訟法第368條、第301條第1項，判決如主
文。
本案經檢察官劉得鉦到庭執行職務。
中　　華　　民　　國　　94　　年　　8 　　月　　2 　　日
                  刑事第六庭    審判長法　官  蔡崇義
                                      法　官  董武全
                                      法　官  侯明正
以上正本證明與原本無異。
如不服本判決，應於收受本判決後十日內向本院提出上訴書狀。
其未敘述上訴理由者並得於提起上訴後十日內向本院補提理由書
狀（均須按他造當事人之人數附繕本）「切勿逕送上級法院」。
　　　　　　　　　　　　　　　　　　　書記官  李育儒
中　　華　　民　　國　　94　　年　　8 　　月　　4 　　日
